【裁判字號】    98,簡上,55
【裁判日期】    980814
【裁判案由】    給付票款
【裁判全文】
臺灣臺中地方法院民事判決  98年度簡上字第55號
上  訴  人  陳毅成即塑名科技企業社
訴訟代理人  江順雄律師
            黃進祥律師
            黃建雄律師
被上訴人    丁○○
訴訟代理人  蘇哲科律師
上當事人間請求給付票款事件，上訴人對於民國98年2月4日本院
台中簡易庭97年度中簡字第4463號第一審判決提起上訴，本院於
民國98年7月31日言詞辯論終結，判決如下：
    主    文
原判決廢棄。
被上訴人應給付上訴人新台幣伍拾萬元，及自民國九十七年八月
十五日起至清償日止，按年息百分之六計算之利息。
第一、二審訴訟費用由被上訴人負擔。
    事實及理由
一、上訴人於原審起訴主張：訴外人聚德工程企業社（下稱聚德
    工業社）向伊借款，而交付由被上訴人所簽發，發票日為民
    國97年7月10日，付款人為美商花旗銀行台中分行，票號000
    0000號，票面金額為新台幣（下同）50萬元之支票1紙（下
    稱系爭支票），詎屆期提示竟遭退票，經上訴人多次催討，
    被上訴人均置之不理。爰本於票據之法律關係，請求上訴人
    給付票款50萬元，及自97年8月15日起至清償日止，按年息
    6%計算之利息等語。
二、被上訴人於原審則以：系爭支票固為其所簽發，然係因其為
    訴外人鑫贊企業有限公司（下稱鑫贊公司）之負責人，鑫贊
    公司將其承攬工程其中之「動力工埸一般管線裝工程」（下
    稱系爭工程）委由上訴人承攬施作（實際均係由訴外人即上
    訴人之父戊○○負責接洽）。嗣因戊○○表示要另以聚德工
    業社為系爭工程簽約人，故上訴人乃退居為系爭工程合約之
    連帶保證人，然系爭工程實際接洽、施作均由戊○○全權處
    理。嗣於97年3月12日戊○○與聚德工業社向被上訴人表示
    資金有問題，因系爭工程發放資薪及購買材料需要，故向被
    上訴人借錢、借票，被上訴人乃將包括系爭支票3紙（面額
    合計90萬元）交予聚德工業社。惟雙方約定聚德工業社必須
    依約施工，並由鑫贊公司就其將來施工之工程款中予以扣款
    清償債務，亦即於97年3月15日可扣款25萬元、97年4月15日
    可扣款40萬元、97年5月15日可扣款25萬元，且於全部扣款
    完畢後，由被上訴人將扣款金額全數存入被上訴人之帳戶，
    用以兌現上開支票，雙方並立有書據。惟被上訴人僅於97年
    3月15日扣款30萬元後，聚德工業社即無法再繼續施作系爭
    工程，是已無其他工程款可扣，被上訴人自無付款之義務。
    本件上訴人取得系爭支票，對於上開事實，顯係知情，依票
    據法第13條但書規定，被上訴人自得以之為原因關係之抗辯
    。是上訴人之請求為無理由等語置辯。
三、上訴人於本院補稱：依系爭支票上所載文義觀之，被上訴人
    與聚德工業社為系爭支票之前後手關係，兩造間並非直接前
    後手，被上訴人不得依票據法第13條之反面解釋，對上訴人
    主張原因關係之抗辯事由。原判決忽略票據文義性，以證人
    庚○○之證述，認定系爭支票係上訴人向被上訴人借用，故
    兩造間為前後手關係，被上訴人得對上訴人主張原因關係之
    抗辯云云，顯於法有違。又庚○○證述系爭支票係其與戊○○共同簽收之事實，只能證明被上訴人簽發系爭支票後係交
    付予戊○○，惟並不能證明兩造間係直接前後手關係。伊係
    善意且有對價關係而取得系爭支票，庚○○於原審證述無對
    價關係，與事實不符。退萬步言之，依被上訴人於原審97年
    11月4日答辯狀證二「預支工程款切結書」可知，被上訴人
    共簽發2張支票予聚德工業社，加上現金5萬元，合計90萬元
    ，簽發支票之原因關係為預付工程款，而後於97年3月15日
    、4月15日、5月15日分別抵扣工程款25萬元、40萬元、25萬
    元。庚○○於原審證述系爭工程一、二期工程有完成，則可
    抵扣之工程款金額為65萬元，因另1張35萬元之支票有兌現
    ，加上現金5萬元，合計被上訴人給付之工程款為40萬元，
    尚差25萬元未付，則本件上訴人請求50萬元票款自不應全部
    敗訴，應判決上訴人25萬元部分勝訴，原判決駁回上訴人全
    部之訴，亦於法有違。
四、被上訴人於本院補稱：庚○○於原審證述略以：聚德工業社
    並沒有向上訴人借款，系爭支票是我們拿給上訴人的，因為
    我們與上訴人是合夥關係，我們拿票給上訴人去處理，並沒
    有對價關係。系爭支票是被上訴人開給聚德工業社的。因為
    聚德工業社工資不足，要向被上訴人借錢，被上訴人說沒有
    錢，所以是向被上訴人借票。合夥共有6個人，包含上訴人
    ，是向鑫贊公司承攬中龍公司的一般低壓管線工程。即如被
    證一所示工程分包合約書之工程。總共借3張票，因為實際
    承攬人是上訴人，所以借票後，將票拿給上訴人，當時是我
    與戊○○共同簽收系爭支票等語，與被上訴人所提出之證物
    記載內容相符，足見上訴人與聚德工業社等人間是合夥關係
    ，因工資不足，上訴人因而向被上訴人借用系爭支票。嗣因
    聚德工業社並未依約定繼續施工，造成被上訴人無法扣款，
    苟鈞院認定上訴人取得系爭支票係由聚德工業社背書而來，
    則因上訴人為系爭工程之合夥人，上訴人明知被上訴人與聚
    德工業社有抗辯事由存在，其取得票據顯係出於惡意，被上
    訴人自得主張以被上訴人與聚德工業社間所存在之抗辯事由
    對抗上訴人。又關於上訴人就系爭支票是否有對價取得，證
    人乙○○、庚○○、己○○、丙○○、戊○○於本院所為之
    證述，明顯矛盾，且與證人甲○○之證述不符，是乙○○、
    庚○○、己○○、丙○○、戊○○等人之證述不足採信。
五、本件原審為被上訴人勝訴判決，上訴人不服，提起本件上訴
    ，於本院聲明：（一）原判決廢棄。（二）被上訴人應給付
    上訴人50萬元，及自97年8月15日起至清償日止，按年息6%
    計算之利息。（三）第一、二審訴訟費用由被上訴人負擔。
    被上訴人則於本院聲明：（一）上訴駁回。（二）第二審訴
    訟費用由上訴人負擔。
六、法院之判斷：
（一）上訴人主張其執有被上訴人所簽發之系爭支票，屆期提示
      ，因存款不足而退票之事實，業據提出系爭支票及退票理
      由單各1紙為證，且為被上訴人所不爭執，堪信為真實。
（二）按在票據上簽名者，依票上所載之文義負責。發票人應照
      支票文義擔保支票之支付。又執票人向支票債務人行使追
      索權時，得請求自為付款提示日起之利息，如無約定利率
      者，依年利六釐計算。票據債務人不得以自己與發票人或
      執票人之前手間所存抗辯之事由，對抗執票人。票據法第
      5條第1項、第126條、第133條、第13條前段分別定有明文
      。復按票據行為為不要因行為，即不以給付之原因為要素
      而得成立之行為，凡簽名於票據之人，不問原因如何，均
      須依票上所載文義負責，除執票人取得票據係出於惡意或
      詐欺者外，發票人不得以自己與執票人前手所存抗辯之事
      由，對抗執票人；又執票人之取得票據苟非出於惡意或詐
      欺，縱使該執票人之前手對於發票人，係因侵權行為而取
      得票據，發票人亦不得以此對抗執票人；票據行為為不要
      因行為，執票人不負證明關於給付之原因之責任，如票據
      債務人主張執票人取得票據出於惡意或詐欺時，則應由該
      債務人負舉證之責（最高法院49年台上字第678號、21年
      上字第739號、64年台上字第1540號著有判例）。查系爭
      支票為被上訴人所簽發，並指名聚德工業社為受款人，而
      後由聚德工業社背書轉讓予上訴人，為兩造所不爭執之事
      實，是系爭支票非上訴人向被上訴人所借，上訴人非系爭
      支票之直接前後手甚明。又依系爭工程分包合約書之記載
      （見原審卷第17頁至23頁），立約人為鑫贊公司與聚德工
      業社，上訴人為連帶保證人，而戊○○、庚○○與乙○○
      、丙○○、辛○○、己○○為聚德工業社之股東，業據乙○○、戊○○、庚○○於本院準備程序中證述明確，且與
      97年5月14日之股東會議記錄相符（見原審卷第27頁），
      是證人庚○○於原審證述其與上訴人是合夥關係，與事實
      不符，應以其在本院所述較為可採。則被上訴人主張系爭
      支票聚德工業社因無法如期完成工程，不得請求票款，然
      此僅屬被上訴人與聚德工業社所存之抗辯事由，若被上訴
      人並無證據證明上訴人屬惡意取得系爭支票，揆之票據法
      第13條前段之規定及上述判例意旨，被上訴人自不得以其
      與聚德工業社所存上開事由對抗上訴人。雖被上訴人以戊○○為上訴人之父親，而認戊○○係塑名科技企業社之實
      際負責人，聚德工業社未依約完工，上訴人應知之甚詳，
      然此僅為推測之詞，被上訴人既未舉證證明上訴人取得系
      爭支票係出於惡意，依上說明，仍不得以其與聚德工業社
      間之事由對抗上訴人，而主張免負票據責任。
（三）次按無對價或以不相當之對價取得票據者，不得享有優於
      其前手之權利，票據法第14條第2項固有明文。然所謂不
      得享有優於其前手之權利，係指前手之權利如有瑕疵（附
      有人的抗辯），則取得人即應繼受其瑕疵，人的抗辯並不
      中斷，如前手無權利時，則取得人並不能取得權利而言（
      最高法院68年台上字第3427號著有判例）。本件被上訴人
      主張：上訴人係無對價取得系爭支票云云。然被上訴人就
      其主張有利於己之事實，並未舉證以實其說，自無法為有
      利於被上訴人之認定。況證人乙○○、庚○○、丙○○、
      戊○○於本院準備程序中證述略以：庚○○有將系爭支票
      交付予戊○○去調現，戊○○有將調得之現金交付予庚○○等語（見本院98年6月2日、23日準備程序筆錄）；戊○○則證述有以系爭支票向上訴人調現等語（見本院98年4
      月16日準備程序筆錄），是上訴人取得系爭支票顯非無對
      價取得。雖然庚○○於原審證述略以：伊拿系爭支票給上
      訴人去處理，並沒有對價關係等語（見原審98年1月22 日
      言詞辯論筆錄），然此與上開其餘證人所述情形不符，是
      應以其在本院所述較為可採。又證人甲○○於本院雖證述
      未看見上訴人或戊○○交50萬元給庚○○等語，與上開證
      人證述伊有在場不一致，此或因甲○○未注意致未看見，
      然不能以此即認定上訴人係無對價取得系爭支票。
（四）綜上所述，被上訴人辯稱上訴人係惡意且無對價取得系爭
      支票，均不可採。從而，上訴人本於票據關係請求被上訴
      人給付票款50萬元，及自97年8月15日起至清償日止，按
      年息6%計算之利息，為有理由，應予准許。原審判決駁回
      上訴人之請求，自有未合，上訴意旨指摘原判決不當，求
      予廢棄改判，為有理由。爰由本院將原判決予以廢棄，改
      判如主文第2、3項所示。
六、兩造其餘攻擊防禦方法及舉證，經審酌後核與本判決結果不
    生影響，爰不予一一論述，附此敘明。
七、據上論結，本件上訴為有理由，依民事訴訟法第436之1第3
    項、第450條、第78條，判決如主文。
中    華    民    國    98    年    8     月    14    日
                  民事第三庭審判長法  官  林洲富
                                  法  官  林慧貞
                                  法  官  謝慧敏
上正本證明與原本無異。
不得上訴。
中    華    民    國    98    年    8     月    14    日
                                  書記官  王志


司法院資訊處製作；財團法人民間司法改革基金會備份。
